【裁判字號】    95,訴,1170
【裁判日期】    951228
【裁判案由】    地價稅
【裁判全文】
臺北高等行政法院判決
                                     95年度訴字第01170號
                              .
原      告  甲○○
被      告  臺北市稅捐稽徵處
代  表  人  乙○○（處長）
訴訟代理人  丙○○
            丁○○
上列當事人間因地價稅事件，原告不服臺北市政府中華民國95年
3月8日府訴字第 09427727800號訴願決定，提起行政訴訟。本院
判決如下：
    主  文
原告之訴駁回。
訴訟費用由原告負擔。
    事  實
一、事實概要：
    緣原告所有台北市○○區○○段2 小段495及495-6地號持分
    土地（地上建物：台北市○○區○○路1段41號3樓），原經
    被告機關所屬大安分處核定按一般用地稅率課徵地價稅，嗣
    原告於民國〈下同〉94年11月16日向該分處申請按自用住宅
    用地稅率課徵地價稅，並請求退還自69年（訴願補充理由更
    正為67年）原告設籍該地起按一般用地稅率與自用住宅用地
    稅率之差額地價稅，經該分處於94年11月24日以北市稽大安
    甲字第094620 21700號函復准自95年起改按自用住宅用地稅
    率課徵地價稅，並否准退還69年起之差額地價稅。原告不服
    ，提起訴願遭決定駁回，遂提起本件行政訴訟。
二、兩造聲明：
    原告經合法通知，未於準備程序及言詞辯論期日到場，據其
    提出之書狀，聲明及陳述如下：
    (一)原告聲明求為判決：1.請求退稅。
                        2.訴訟費用由被告負擔。
    (二)被告聲明求為判決：1.駁回原告之訴。
                        2.訴訟費用由原告負擔。
三、兩造之爭點：被告機關否准原告退還69年起差額地價稅之申
    請，是否適法？
    (一)原告主張之理由：
      1.本件地價稅原應自68年度原告設籍日起按自用住宅用地
        稅率課徵，因稅捐稽徵機關作業疏失，27年來一直依一
        般土地課徵致原告增加千分之8稅賦，理應退還溢徵地
        價稅並加計法定利息。
      2.原告於67年間設籍於現址之時，即已申請依自用住宅用
        地課徵地價稅，而非於94年11月16日申請，故無土地稅
        法第41條規定之適用。
    (二)被告主張之理由：
      1.查原告於94年11月16日向被告機關所屬大安分處申請所
        有系爭持分土地按自用住宅用地稅率課徵地價稅並退還
        69年起溢繳之差額地價稅，經該分處查得原告係於66年
        11月28日登記取得系爭土地及地上建物，並於67年10月
        23日辦竣戶籍登記，且無出租或供營業之情事，合於土
        地稅法第9 條：「本法所稱自用住宅用地，指土地所有
        權人或其配偶、直系親屬於該地辦竣戶籍登記，且無出
        租或供營業用之住宅用地。」、同法第17條第1 項：「
        合於左列規定之自用住宅用地，其地價稅按千分之二計
        徵：一、都市土地面積未超過3 公畝部分。……」及同
        法施行細則第4條：「本法第9條之自用住宅用地，以其
        土地上之建築改良物屬土地所有權人或其配偶、直系親
        屬所有者為限。」之規定，乃依土地稅法第41條：「依
        第17條及第18條規定，得適用特別稅率之用地，土地所
        有權人應於每年（期）地價稅開徵40日前提出申請，逾
        期申請者，自申請之次年期開始適用……。」之規定，
        函復原告系爭土地准自95年起適用自用住宅用地稅率課
        徵地價稅，並否准退還以前年度差額地價稅之申請，洵
        屬有據。
      2.原告主張自67年間設籍於現址之時，即已申請依自用住
        宅用地稅率課徵地價稅，因稅捐稽徵機關作業疏失，27
        年來一直依一般土地課徵致原告增加千分之八稅賦，應
        退還溢繳地價稅並加計利息云云。按土地稅法第41條第
        2 項規定：「適用特別稅率之原因、事實消滅時，應即
        向主管稽徵機關申報。」及司法院大法官釋字第537 號
        解釋意旨，租稅稽徵程序，稅捐稽徵機關雖依職權調查
        原則而進行，惟有關課稅要件事實，多發生於納稅義務
        人所得支配之範圍，稅捐稽徵機關掌握困難，為貫徹公
        平合法課稅之目的，因而課納稅義務人申報協力義務，
        且答辯機關於每年地價稅開徵前均將適用特別稅率之有
        關規定及申請手續公告週知，並於地價稅開徵繳款書背
        面提示納稅人是項訊息。是納稅義務人將戶籍遷出原適
        用優惠稅率土地之地上房屋，並欲以所有之其他土地申
        請按自用住宅用地稅率課徵地價稅者，自有依上述規定
        向主管稽徵機關申報及申請之協力義務。查原告於69年
        至94年間，均未於當年地價稅開徵40日前提出系爭土地
        適用自用住宅用地稅率之申請，則依前揭法條規定，上
        開年度並無自用住宅用地稅率之適用，系爭土地仍應按
        一般用地稅率核課地價稅，原告僅空言於67年間即已申
        請按優惠稅率課徵地價稅，惟並未提具體證明，是其主
        張應不足採。從而，被告機關所屬大安分處原處分揆諸
        前揭法條及財政部函令釋示規定並無不合，訴願決定予
        以駁回，亦無違誤，請駁回原告之訴。
    理  由
一、原告經合法通知，未於言詞辯論期日到場，核無行政訴訟法
    第218條準用民事訴訟法第386條各款所列情形，爰依被告之
    聲請，由其一造辯論而為判決。
二、按「本法所稱自用住宅用地，指土地所有權人或其配偶、直
    系親屬於該地辦竣戶籍登記，且無出租或供營業用之住宅用
    地。」、「合於左列規定之自用住宅用地，其地價按千分之
    2計徵：1、都市土地面積未超過3公畝部分。2、非都市土地
    面積未超過七公畝部分。」、「依第17條及第18條規定，得
    適用特別稅率之用地，土地所有權人應於每年（期）地價稅
    開徵40日前提出申請，逾期申請者，自申請之次年期開始適
    用。前已核定而用途未變更者，以後免再申請。適用特別稅
    率之原因、事實消滅時，應即向主管稽徵機關申報。」分別
    為土地稅法第9條、第17條第1項、第41條規定甚明。又同法
    施行細則第4條規定：「本法第9條之自用住宅用地，以其土
    地上之建築改良物屬土地所有權人或其配偶、直系親屬所有
    者為限。」
三、本件原告所有台北市○○區○○段2小段495及495-6地號持
    分土地（地上建物：台北市○○區○○路1段41號3樓），原
    經被告機關所屬大安分處核定按一般用地稅率課徵地價稅，
    嗣原告於94年11月16日向該分處申請按自用住宅用地稅率課
    徵地價稅，並請求退還自69年（訴願補充理由更正為67年）
    原告設籍該地起按一般用地稅率與自用住宅用地稅率之差額
    地價稅，經該分處於94年11月24日以北市稽大安甲字第0946
    20 21700號函復准自95年起改按自用住宅用地稅率課徵地價
    稅，並否准退還69年起之差額地價稅。原告不服，提起訴願
    遭決定駁回，循序起訴意旨略以：原告於67年間設籍於現址
    之時，即已申請依自用住宅用地課徵地價稅，而非於94年11
    月16日申請，故無土地稅法第41條規定之適用；又本件地價
    稅原應自68年度原告設籍日起按自用住宅用地稅率課徵，因
    稅捐稽徵機關作業疏失，27年來一直依一般土地課徵，致原
    告增加千分之8稅賦，理應退還溢徵地價稅並加計法定利息
    云云。
四、查原告係於66年11月28日登記取得系爭土地及地上建物，並
    於67年10月23日辦竣戶籍登記各情，有系爭土地及建物登記
    謄本、土地所有權狀、戶籍謄本等附卷可稽；雖系爭房屋經
    被告機關查認無出租或供營業之情事，合於土地稅法第9條
    自用住宅用地之規定；且合於同法第17條第1項第1款都市土
    地面積未超過3公畝部分，其地價按千分之2計徵之規定；惟
    依上揭土地稅法第41條「依第17條及第18條規定，得適用特
    別稅率之用地，土地所有權人應於每年（期）地價稅開徵40
    日前提出申請，逾期申請者，自申請之次年期開始適用。前
    已核定而用途未變更者，以後免再申請。適用特別稅率之原
    因、事實消滅時，應即向主管稽徵機關申報。」之規定，原
    告既於94年11月16日始向被告機關所屬大安分處提出申請按
    自用住宅用地稅率課徵地價稅，並請求退還自69年（訴願補
    充理由更正為67年）原告設籍該地起按一般用地稅率與自用
    住宅用地稅率之差額地價稅，則經被告機關所屬大安分處函
    復准自申請之次年期（即95年）起改按自用住宅用地稅率課
    徵地價稅，並否准退還69年起之差額地價稅，洵屬有據。
五、原告雖主張自67年間設籍於現址之時，即已申請依自用住宅
    用地稅率課徵地價稅，因稅捐稽徵機關作業疏失，27年來一
    直依一般土地課徵致原告增加千分之8稅賦，應退還溢繳地
    價稅並加計利息云云。惟按「…租稅稽徵程序，稅捐稽徵機
    關雖依職權調查原則而進行，惟有關課稅要件事實，多發生
    於納稅義務人所得支配之範圍，稅捐稽徵機關掌握困難，為
    貫徹公平合法課稅之目的，因而課納稅義務人申報協力義務
    …。」此為司法院釋字第537號解釋在案；又「當事人主張
    事實須負舉證責任，倘其所提出之證據不足為主張事實之證
    明，自不能認其主張之事實為真實。」改制前行政法院36年
    判字第16號判例要旨可資參照；本件原告主張於67年設籍時
    ，即已申請依自用住宅用地稅率課徵地價稅，就此事實，原
    告並無舉任何具體證據證明之，徒托空言，尚難採據；查原
    告於69年至94年間，均未於當年地價稅開徵40日前提出系爭
    土地適用自用住宅用地稅率之申請，則依前揭土地稅法第41
    條之規定，上開年度並無自用住宅用地稅率之適用，系爭土
    地仍應按一般用地稅率核課地價稅。是被告機關以其於94年
    11月16日申請按自用住宅用地稅率課徵地價稅，依上揭規定
    ，准自其申請之次年期即95年起改按自用住宅用地稅率課徵
    地價稅，並否准其退還69年起差額地價稅之申請，並無不合
    。原告主張之情，容有誤解，委無可採。至67與68年度地價
    稅退稅部份，原告係於訴願補充理由中始行補提，未經向被
    告機關為申請，且依前揭說明，該部份退稅之申請，亦屬無
    據，仍應駁回。
六、綜上所述，原告起訴論旨，並非可採。被告機關依土地稅法
    第41條規定，就系爭土地准自申請之次年期即95年起改按自
    用住宅用地稅率課徵地價稅，並否准其退還差額地價稅之申
    請，並無違誤；訴願決定，予以維持，亦無不合，原告起訴
    請求退稅云云，為無理由，應予駁回。
據上論結，本件原告之訴為無理由，爰依行政訴訟法第98條第3
項前段、第218條，民事訴訟法第385條第1項前段，判決如主文
。
中    華    民    國    95    年    12    月    28    日
                  第六庭審判長法  官   吳慧娟
                              法  官   曹瑞卿
                              法  官   許瑞助
上為正本係照原本作成。
如不服本判決，應於送達後20日內，向本院提出上訴狀並表明上
訴理由，如於本判決宣示後送達前提起上訴者，應於判決送達後
20日內補提上訴理由書（須按他造人數附繕本）。
中    華    民    國    95    年    12    月    28    日
                              書記官   吳芳靜


司法院資訊處製作；財團法人民間司法改革基金會備份。
